【裁判字號】    97,訴,76
【裁判日期】    971231
【裁判案由】    返還價金等
【裁判全文】
臺灣士林地方法院民事判決                97年度訴字第76號
原      告  甲○○
訴訟代理人  盧之耘律師
被      告  乙○○
上列當事人間返還價金等事件，本院於民國97年11月26日言詞辯
論終結，判決如下：
    主      文
被告於原告將如附表所示之不動產所有權移轉登記並交付返還被
告同時，應給付原告新臺幣參佰柒拾伍萬元及自民國九十六年五
月二十九日起至清償日止，按年息百分之五計算之利息。
原告其餘之訴駁回。
訴訟費用由被告負擔三分之二，餘由原告負擔。
本判決原告勝訴部分，於原告以新臺幣壹佰貳拾伍萬供擔保後，
得假執行；但被告如以新臺幣參佰柒拾伍萬元為原告預供擔保後
，得免為假執行。
原告其餘假執行之聲請駁回。
    事實及理由
一、原告主張：
（一）伊於民國96年4 月25日由中信房屋新北投加盟店禾群房屋
      仲介有限公司（下稱中信房屋公司）居間，與被告簽立不
      動產買賣契約書（下稱系爭買賣契約），購買被告臺北市
      北投區○○段○○段20068建號、門牌臺北投區○○路華
      南巷10之1號2樓房屋（下稱系爭房屋）及基地2611地號土
      地權利範圍10000分之117（以上合稱系爭房地），總價金
      為新臺幣（下同）375萬元。伊已給付全部價金，且系爭
      房地已於96年5月23日完成所有權移轉登記並交付。交屋
      後伊欲進行室內裝潢時，經鄰人告知系爭房屋氯離子含量
      過高，伊遂於96年10月16日委請世桓工程顧問有限公司（
      下稱世桓公司）進行硬固混凝土氯離子含量檢測，取樣檢
      測後發現系爭房屋樑、柱之氯離子含量分別為0.750 ㎏/
      立方公尺、0.723 ㎏/ ㎡，遠超過87年6 月25日修訂之CN
      S 國家標準值0.3 ㎏/ ㎡。依本院囑託臺灣省土木技師公
      會鑑定，該會所提出97年7 月22日（97）省土技字第4378
      號鑑定報告書（下稱系爭鑑定報告），內容亦指出系爭房
      屋之樑、柱取樣檢測後之氯離子含量各為0.5106㎏/ ㎡、
      0. 8482 ㎏/ ㎡、0.9965㎏/ ㎡，超過上述標準2 、3 倍
      之多，安全結構堪虞，對居住者心理有重大威脅性與不安
      全感，經濟價值更大幅滑落，自有減少通常效用及價值之
      瑕疵存在。
（二）又系爭房屋為住宅用鋼筋混凝土建築，法定耐用年限為50
      年，如受氯離子之腐蝕，耐用年限僅剩25年，而系爭房屋
      前已使用26年，使用年限已盡，如欲稍具規模之地震，即
      有倒塌之虞，實有拆除重建之必要。伊買受系爭房地之目
      的本為居住使用而非重建，因上述瑕疵亦不能達成契約之
      目的，確已構成買賣標的之瑕疵。且被告係故意隱瞞不告
      知伊系爭房屋屬海砂屋之事實，使伊無法發現瑕疵之存在
      。被告自應就上述重大瑕疵負擔保責任，其亦已構成不完
      全給付。依民法第354條、第359條或第227條、第226 條
      、第256條等規定，伊均得解除系爭買賣契約。又系爭房
      屋與座落之基地互為依存，無單獨買受之可能，自應一併
      解除。伊已於96年10月24日寄發存證信函向被告為解除系
      爭買賣契約之意思表示，爰提起本件先位之訴，並以本件
      起訴狀繕本之送達再向被告為解除系爭買賣契約之意思表
      示，而依民法第259條第1項請求被告返還伊已給付之價金
      。又伊因系爭房地之買賣及移轉事宜，已支出房屋契稅9,
      660 元、地價稅2,768 元、代書及登記規費2 萬1,193 元
      、仲介費3 萬7,500 元，交屋後另支出裝潢費用2 萬7,50
      0 元，嗣又繳納97年度之地價稅4,676 元，以上共計10萬
      3,388 元之有益或必要費用，亦屬被告不完全給付所生之
      損害。伊併依不完全給付之法律關係及民法第259 條第1
      項第5 款規定，請求被告賠償返還之。
（三）倘認伊解除系爭買賣契約顯失公平，先位之訴為無理由，
      伊併提起備位之訴，依民法第354條、第359條但書規定請
      求減少買賣價金。參酌系爭鑑定報告，系爭房屋之補強及
      防蝕改善工程費用須費93萬5,000元，應以之為標準酌減
      少同額之價金，並依民法第179條不當得利規定請求返還
      上述減少之差價，及依不完全給付法律關係請求被告賠償
      伊裝潢費用損失2萬7,500元，共計96萬2,500元。
（四）並聲明如下：
  １、先位聲明：
    (1)被告應給付原告375 萬元及自96年5 月29日起至清償日止
      ，按年息百分之5 計算之利息。
    (2)被告應給付原告10萬3,388 元，及其中9 萬8,621 元部分
      自起訴狀繕本送達之翌日起、其中4,676 元部分自97年11
      月27日起，均至清償日止，按年息百分之5 計算之利息。
    (3)願供擔保請准宣告假執行。
  ２、備位聲明：
    (1)被告應給付原告96萬2,500 元及自起訴狀繕本送達之翌日
      起至清償日止，按年息百分之5 計算之利息。
    (2)願供擔保請准宣告假執行。
二、被告則以：
（一）系爭房屋係70年6月15日建築完成，伊住在系爭房屋20 餘
      年，歷經921、331地震，均未發生牆壁龜裂或鋼筋裸露等
      「海砂屋」現象。伊於接獲原告寄發之存證信函後，遂於
      96年11月9日委託臺灣省土木技師工會就系爭房屋進行硬
      固混凝土氯離子含量測試，3處採樣結果為0.646㎏/立方
      公尺、0.532 ㎏/ ㎡、0.587 ㎏/ ㎡，大致符合83年所訂
      之CNS 國家標準氯離子含量0.6 ㎏/ ㎡。況原告目前委託
      仲介欲以總價490 萬元之價格出售系爭房地，可見系爭房
      屋居住安全無虞，並無瑕疵，伊毋須負物之瑕疵擔保責任
      ，原告亦不得以系爭房屋有重大瑕疵而主張解除契約。
（二）系爭鑑定報告檢測後氯離子含量結果，與伊96年委託同單
      位檢測結果差異竟然如此大，且系爭房屋係83年以前興建
      ，應適用當時國家標準即0.6 ㎏/ ㎡。又雙方合約亦以此
      為標準，系爭鑑定報告竟採用87年之國家標準，自有違誤
      。再者，系爭鑑定報告取樣點距離過近，顯非妥適。甚且
      ，系爭房地位處北投，地理環境受到硫磺影響，且系爭房
      地交付予原告後，原告將系爭房屋之後陽台遮陽板及採光
      罩拆除，致後方溫泉硫磺氣體吹入，始導致系爭房屋檢測
      結果氯離子含量偏高。另依系爭鑑定報告記載：「經現場
      勘查並無混凝土剝落現象及鋼筋外漏繡蝕現象」、「目前
      尚無立即安全之虞」、「檢測結果經現場檢測顯示，柱之
      鋼筋有輕度腐蝕現象產生，其餘之鋼筋無腐蝕情況產生」
      ，足見系爭房屋之結構並未達到瑕疵重大而得解除契約之
      程度。復以，依系爭買賣契約附件「標的物現況說明書」
      已載明未作海砂屋檢測。另系爭房地於96年5 月間即交付
      予原告，原告早可詳細檢視有無瑕疵。詎其不為，卻於半
      年後始委託檢測系爭房屋之氯離子含量，顯見原告並未依
      通常程序檢查受領之物，更未及時通知伊，依民法第356
      條第1 、2 項規定，原告已視為承認其所受領之物，不得
      再主張瑕疵情事。
（三）退而言之，倘認原告解除系爭買賣契約為有理由，原告亦
      負有將系爭房地所有權移轉登記返還予伊（並將其上抵押
      權全部塗銷），及交付返還系爭房地之義務，伊並為同時
      履行之抗辯。又關於原告請求返還價金375萬元部分，伊
      因而支出之仲介費用10萬元亦應予扣抵。另原告請求利息
      自96年5 月29日起算，並無依據，且年息百分之5 超過銀
      行定存利率，亦屬過高，並不合理。再者，原告此段時間
      使用系爭房地相當於租金之不當得利，亦應返還。至於原
      告支出租稅、代書、規費等稅費，以及所謂裝潢、垃圾搬
      運費等，均係正常買賣移轉所應支出者，且非可歸責於伊
      ，亦非伊故意或過失所造成，更無相當因果關係存在，另
      仲介費用應向仲介公司請求，與伊無關，原告均不得向伊
      請求給付。又兩造當初已約明，陽台固定物不拆除，是原
      告支出之雜物拆除費用6,000 元不應由伊負擔，且伊當初
      已補貼原告搬運費3,500 元等語，資為抗辯。
（四）並聲明：
   1、原告之訴及假執行之聲請均駁回。
   2、如受不利判決，願供擔保請准免為假執行之宣告。
三、經核：
（一）原告於96年4月25日與被告簽訂系爭買賣契約，向被告購
      買系爭房地，總價金為375萬元。兩造已於96年5月23日完
      成所有權移轉登記，並於96年5 月28日付清全部價金，96
      年5 月29日完成系爭房地之交付程序。原告另以系爭房地
      設定本金最高限額445 萬元之抵押權予遠東國際商業銀行
      股份有限公司，並於96年5 月23日登記在案。
（二）系爭房屋係70年6月15日建造完成。
（三）關於系爭房地買賣及移轉手續，原告因而支出契稅9,660
      元、地價稅2,768元、代書及登記規費2萬1,193元、仲介
      費3 萬7,500 元，嗣並繳納97年度地價稅4,676 元（以下
      合稱系爭稅費）。被告則給付仲介費10萬元。
（四）系爭房地交付原告後，原告曾支出油漆費1 萬5,000 元、
      雜物拆除費6,000 元、垃圾搬運費3,000 元、垃圾清運費
      3 ,500 元 ，共計2 萬7,500 元。被告曾補貼原告搬運費
      3,500 元。
（五）本院囑託臺灣省土木計師公會就系爭房屋之硬固混凝土氯
      離子含量、系爭房屋有無混凝土剝落、鋼筋鏽蝕現象、對
      於居住安全有無影響及修復方法、合理修復費用等問題予
      以鑑定。該會所提出系爭鑑定報告載有下列內容：「七、
      鑑定經過：…共鑽取1組3顆試體，於現場先以酚試液作
      混凝土中性化試驗，並依據內政部營建署公告之「結構混
      凝土施工規範」第18章之相關規定，將試體置於室溫環境
      下七天進行養護後，依據國家標準CNS1238（2005）混凝
      土鑽心試體抗壓強度試驗法規定，進行混凝土抗壓強度測
      試；並於現場以電鑽方式採取粉末，再依據CNS3090A2042
      之試驗方法，進行氯離子含量試驗」、「十一、鑑定過程
      …2 、(1)…鑽心取樣數目：會同雙方同意現場取樣3 處（
      臥室2 處、客廳1 處）…3 、混凝土抗壓強度試驗：根據
      試驗報告顯示鑑定標的物之混凝土強度值平均值未達設計
      強度之85% ，且鑑定標的物單顆試體抗壓強度小於設計強
      度之75% 明顯可見其結構之混凝土強度有不足之現象。5
      、硬固混凝土氯離子試驗試驗結果：依CNS3090 規定，鋼
      筋混凝土所處環境須作耐久性考慮者，預力混凝土其新伴
      混凝土中水溶性氯離子含量必須小於0.15㎏/ ㎡，而鋼筋
      混凝土其新伴混凝土中水溶性氯離子含量必須小於0.3 ㎏
      / ㎡。硬固混凝土氯離子含量試驗共取3 處，分別為0.51
      06㎏/ ㎡、0.8482㎏/ ㎡、0.9965㎏/ ㎡，超過CNS3090
      規定0.3 ㎏/ ㎡。」、「十二、鑑定結果（一）…2 、依
      CNS 3090 A2042 （87 年6 月25日）第二次修定，新拌鋼
      筋混凝土之混凝土中水溶性氯離子含量必須小於0.3 ㎏/
      ㎡，故本系爭標的物之氯離子含量已逾越國家標準值。3
      、經現場勘查並無混凝土剝落現象及鋼筋外露鏽蝕現象。
      4 、依台灣省土木技師公會會員材料實驗室氯含量試驗報
      告，試驗結果均已超過CNS3090 規定0.3 ㎏/ ㎡之含量，
      符合臺北市高氯離子混凝土建築物善後處理辦法規定，應
      似俗稱海砂屋，但學理及法規上無海砂屋之名稱。（二）
      1 、經取樣客廳、臥室共三處已全部逾越國家標準值。2
      、目前尚無立即安全之虞，惟仍須辦理適當補強，以符合
      原設計要求，保障居住安全。3 、在目前案例中尚無於北
      投地區之硫化物而有增加混凝土中之氯含量之案件。4 、
      綜上所述，因僅為整棟建築物之其中一戶，故仍不足以判
      定整體建築物之安全，但單就鑑定標的物部分損害情況，
      仍建議需做適當修復及補強。（三）…3 、其補強及防蝕
      改善工程費用鑑估結果總計約新臺幣93萬5,00 0元」。
（六）原告曾於96年10月24日寄發存證信函向被告表示系爭房屋
      有檢測結果有混凝土氯離子含量過高之情，並為解除系爭
      買賣契約之意思表示，原告復以本件起訴狀繕本之送達再
      向被告為解除系爭買賣契約之意思表示，均已合法送達被
      告。
      以上各項，有兩造分別提出之系爭買賣契約書、土地及建
      物所有權狀、系爭房地點交書、存證信函、送達證書、96
      年度契稅繳款書、96年地價稅繳納證明書、房地產登記費
      用明細表、統一發票、估計單、97年度地價稅繳款書、結
      帳單、土地暨建物登記謄本（均影本），以及本院囑託鑑
      定之系爭鑑定報告在卷可稽，均堪認為真正。
四、得心證之理由：
    本件原告先位之訴部分，主張系爭房屋有氯離子含量超過國
    家標準，有居住安全虞慮、經濟價值滑落之重大瑕疵存在，
    被告應負瑕疵擔保責任，並構成不完全給付，爰解除系爭買
    賣契約，請求被告回復原狀返還價金、給付有益或必要費用
    ，或依不完全給付法律關係負損害賠償責任等情，被告則以
    前揭情詞置辯。是本件先位之訴所應審酌之爭點在於：（一
    ）系爭房屋於交付原告時，是否有混凝土氯離子含量不符國
    家標準值之瑕疵？（二）如有前項瑕疵存在，原告得否解除
    系爭買賣契約（解除系爭買賣契約是否顯失公平）？（三）
    如原告解除系爭買賣契約有理由，其得請求被告給付之金額
    若干？被告以原告應將系爭房地移轉登記、將其上抵押權塗
    銷，並交付返還被告主張同時履行抗辯，是否有據？茲分別
    論述如下：
（一）系爭房屋於交付原告時，有混凝土氯離子含量不符CNS 國
      家標準值、混凝土強度不足之瑕疵：
   1、按物之出賣人對於買受人，應擔保其物依民法第373 條之
      規定危險移轉於買受人時，無滅失或減少其價值之瑕疵，
      亦無滅失或減少其通常效用或契約預定效用之瑕疵，並應
      擔保其物於危險移轉時，具有其所保證之品質。民法第35
      4 條第1 項本文、第2 項分別定有明文。又物之瑕疵擔保
      責任係無過失責任，縱出賣人不知瑕疵之存在，仍不得免
      除其擔保責任。經查，原告主張系爭房屋氯離子含量過高
      ，超過CNS 國家標準值等情，業據其提出世桓公司（汐止
      實驗室）96年10月20日出具之硬固混凝土氯離子含量試驗
      報告影本1 份為證。而經本院囑託臺灣省土木計師公會鑑
      定結果，亦認定系爭房屋之混凝土強度值平均值未達設計
      強度之85% ，且單顆試體抗壓強度小於設計強度之75% ，
      明顯可見其結構之混凝土強度有不足之現象，且混凝土中
      水溶性氯離子含量亦已逾越87年6 月25日修定之CNS 國家
      標準值（0.3 ㎏/ ㎡），符合臺北市高氯離子混凝土建築
      物善後處理辦法規定，應似俗稱之海砂屋，目前雖無立即
      安全之虞，仍須適當補強等情，亦有系爭鑑定報告存卷足
      參。縱以被告所提出其於96年11月間自行委託臺灣省土木
      技師公會所為測試結果，分別由臥室樑、柱3 處取樣之試
      體樣品，氯離子含量分別為0.646kg/㎡、0.352kg/㎡、0.
      587kg/㎡，亦均超過上述之國家標準值，有被告提出之測
      試報告影本可憑。又上述混凝土強度不足及混凝土中水溶
      性氯離子含量超過國家標準值之問題，顯然並非短期數月
      之間或迅間立即之因素所形成，並參以上述兩造各自提出
      96年10月、11月之測試報告即同有上述問題之情觀之，顯
      然系爭房屋於96年5 月29日交付原告時，確有混凝土氯離
      子含量不符CNS 國家標準值、混凝土強度不足之結構問題
      存在，甚為明確。
   2、被告雖抗辯系爭房屋乃70年間興建，不應適用87年修正之
      CNS3090 標準，而應適用83年訂定之標準云云。惟參諸民
      法第354 條第2 項規定，出賣人應擔保標的物危險移轉於
      買受人時，無滅失或減少其價值之瑕疵，考以系爭房地乃
      於96年5 月29日交付原告，是認定系爭房屋氯離子含量是
      否過高之標準，自應以危險負擔移轉時、即交付時之國家
      標準值為準，亦即應依87年6 月25日修正後之現行國家標
      準0.3kg/㎡為準，被告此部分抗辯，殊無足採。至於被告
      爭執系爭鑑定報告取樣點距離過近乙節，關於試驗樣品採
      樣之選擇，係由鑑定人會同兩造在場，本於其專業知識判
      斷而採取（參見系爭鑑定報告第6 頁），且鑽心取樣位置
      分別位於矩形臥室2 對角區及客廳接近廚房1 處，皆間隔
      相當距離，亦有系爭鑑定報告內附之取樣位置平面示意圖
      可參（參見系爭鑑定報告第7-3 頁）。顯然3 處試驗樣品
      並無位於同處或距離過近之情事，被告此部分爭執，亦非
      可採。又被告復抗辯系爭房屋位於北投，地理環境受到硫
      磺影響，且系爭房地交付予原告後，原告將系爭房屋之後
      陽台遮陽板及採光罩拆除，致後方溫泉硫磺氣體吹進系爭
      房屋，該氯離子極可能為硫磺氣體所致云云，並提出照片
      為憑。然查，就上述混凝土氯離子問題之形成原因，系爭
      鑑定報告已分析包內含組成材料和外來地理環境2 大部分
      ，並載明：「在目前案例中尚無於北投地區之硫化物而有
      增加混凝土中之氯含量之案件」等語（參見系爭鑑定報告
      第11、12頁），況且，混凝土中氯離子含量過高之現象亦
      非區區數月期間即可能形成，自不足認定係系爭房屋交付
      後，原告拆除陽台遮陽板等物，溫泉硫磺氣體吹入始導致
      ，被告此部分抗辯，亦非可採。另被告辯稱簽約時已明白
      表示未作海砂屋檢測，且原告怠於通知其瑕疵，視為承認
      其所受領之物云云，然系爭房屋外觀上尚未出現混凝土剝
      落及鋼筋外露鏽蝕現象，且系爭房屋結構內之氯離子含量
      高低，亦須待專業知識特殊技能之檢驗始可得知，當非依
      通常程序所得檢查而出；況被告自陳居住於系爭房屋20餘
      年，關於系爭房屋氯離子含量過高等情，倘非被告所知悉
      ，遑論原告得以立即得知。而原告於96年5 月29日受領系
      爭房屋後，在96年10月間即已委託世桓公司檢測，得知檢
      測果後，於96年10月24日即寄發存證信函通知被告上情，
      顯然並無怠於檢查及通知瑕疵之情事，自不得視為原告已
      承認其所受領之系爭房屋而免除被告之瑕疵擔保責任。被
      告此部分抗辯，亦無足取。
   3、承上所述，系爭房屋於交付原告時，確有上述混凝土氯離
      子含量過高不符CNS 國家標準值、混凝土強度不足之結構
      問題存在。且上述問題普遍存在於系爭房屋不同取樣位置
      ，系爭鑑定報告所載3 處採樣試體氯離子含量達分別高達
      國家標準值之1.7 倍、2.8 倍、3.3 倍，顯然對於系爭房
      屋之結構安全非無虞慮，已減少系爭房屋得以長久居住而
      安全無虞之通常效用，且每為交易大眾所難以接受，降低
      一般人之交易意願及價格而減少其經濟價值，其減少程度
      並非無關重要，甚為明確，自屬民法第354 條所指物之瑕
      疵，被告當負物之瑕疵擔保責任，足堪認定。
（二）原告得解除系爭買賣契約：
   1、按買賣因物有瑕疵，而出賣人依民法第354 條之規定，應
      負擔保之責者，買受人得解除其契約或請求減少其價金，
      民法第359 條定有明文。又民法第359 條但書所謂買受人
      解除契約顯失公平，係指瑕疵對買受人所生之損害，與解
      除契約對出賣人所生之損害，有失平衡而言（最高法院93
      年度臺上字第1825號、88年度臺上字第1438號、88年度臺
      上字第711 號判決意旨參照）。如上所述，系爭房屋上述
      瑕疵問題普遍存在於系爭房屋不同取樣位置，並非僅存在
      於單一廳舍，混凝土氯離子含量超過國家標準值甚鉅，對
      於通常效用、經濟價值之影響顯非輕微；參酌系爭鑑定報
      告，預估合理之補強修繕費用為93萬5,000 元，已幾近系
      爭房地總價4 分之1 之比例，對於買受人即原告之損害難
      謂非鉅，上述問題顯屬重大瑕疵甚明。復以原告於受領系
      爭房地後，數月間即委託檢測發現瑕疵，且迅即通知被告
      ，並非長期居住使用系爭房地後始為權利之行使，縱解除
      系爭買賣契約，對於被告之影響當非嚴重。按諸衡平原則
      ，原告解除系爭買賣契約，對於被告而言，並無顯失公平
      之情事。被告抗辯原告不得解除契約云云，要非有據。
   2、復按為買賣標的之數物中，一物有瑕疵者，當事人之任何
      一方，如因有瑕疵之物，與他物分離而顯受損害者，得解
      除全部契約，亦為民法第363 條第2 項所明定。系爭房屋
      與所坐落之基地雖為二獨立所有權之標的物，惟基地為房
      屋存在之基礎，況按區分所有建築物之專有部分不得與其
      所屬建築物共用部分之應有部分及其基地所有權或地上權
      之應有部分分離而為移轉或設定負擔。公寓大廈管理條例
      第4 條第2 項規定甚明。系爭房地既不得分離而單獨處分
      ，解除系爭買賣契約自應併同為之，應予敘明。
   3、綜上，系爭房屋有上述重大瑕疵，依民法第354 條第2 項
      、第359 條本文之規定，原告自得解除系爭買賣契約。而
      如上三之(六)所述，原告已於96年10月24日寄發存證信函向
      被告為解除系爭買賣契約之意思表示，且已合法送達被告
      等情，系爭買賣契約自因原告依法行使解除權而不存。
（三）原告得請求被告返還價金375萬元，惟應與將系爭房地所
      有權移轉登記並交付返還被告之義務互為同時履行，其他
      稅款、費用等支出，則不得請求：
   1、原告得請求被告返還買賣價金375萬元︰
      按契約解除時，當事人雙方負有回復原狀之義務，由他方
      所受領之給付物，應返還之；受領之給付為金錢者，應附
      加自受領時起之利息償還之。又應付利息之債務，其利率
      未經約定，亦無法律可據者，週年利率為百分之5 。民法
      第259 條第1 款、第2 款、第203 條分別定有明文。原告
      已於96年5 月28日付清全部價金375 萬元，且系爭買賣契
      約業經原告依法解除等情，已分別析述如上。準此，原告
      依前揭規定請求被告返還其受領之上開買賣價金，及自受
      領後之96年5 月29日起，按法定利率年息百分之5 計算之
      利息，即屬有據。被告抗辯利息起算無據及利率過高云云
      ，均非可採。至於被告所辯應扣除伊給付中信房屋公司之
      仲介費10萬元乙節，惟核該項費用係本於被告與中信公司
      間之居間契約所生、對於中信公司之債務，亦與原告是否
      得解除系爭買賣契約之事實無涉，被告抗辯此部分費用應
      自返還之價金中扣除云云，並無所據。被告復抗辯伊得請
      求原告返還使用系爭房地相當於租金之利益云云，惟被告
      並未具體陳明及舉證原告受有何使用利益而應予償還，並
      為抵銷之意思表示或抗辯，其此部分陳述亦無從影響原告
      上開返還價金之請求，併予敘明。
   2、原告不得被告返還必要或有益費用：
      按就返還之物，已支出必要或有益之費用，得於他方受返
      還時所得利益之限度內，請求其返還，民法第259條第5款
      固有明文。惟該條款所規定之費用，係指加諸返還之物客
      體本身所支出之費用而言，且依該條款請求者，須以他方
      受返還時所得利益為限度。再者，請求者就他方受返還時
      所得之利益，並應舉證證明之。查原告主張其因系爭房地
      支出系爭稅費及裝潢費用2 萬7,500 元乙節，業據其提出
      上述契稅繳款書、地價稅繳納證明書、房地產登記費用明
      細表、統一發票、估計單、地價稅繳款書等為證，固堪信
      實。惟其中系爭稅費部分，並非加諸系爭房地客體本身而
      支出之費用，自非屬上述條款所指之必要或有益費用，而
      不得依上述條款規定請求之（關於依不完給付法律關係請
      求損害賠償部分另後述之）。而裝潢費用部分，其中被告
      前已補貼原告搬運費3,500 元乙情，為原告所不爭執，此
      金額部分，自不得重複請求。其中雜物拆除費6,000 元部
      分，被告抗辯當初已約明陽台固定物不拆除等語，則所謂
      拆除雜物之費用是否屬於非必須支出之必要費用，或得使
      系爭房屋增加使用利益或價值之有益費用，即非無疑，而
      原告既未能舉證證明此筆確屬必要或有益費用，其本於上
      述規定請求，亦非有據。至於油漆費及其餘垃圾搬運等費
      用計1 萬8,000 元部分，縱認屬於必要或有益費用，惟此
      部分費用係原告受領系爭房屋後即行支出，迄今已約1 年
      半之時日，而原告尚未將系爭房屋返還由被告受領，原告
      亦未舉證證明他日被告受領系爭房屋返還時，其有無現存
      之利益及相當數額若干，其遽爾請求上開費用，亦難認有
      據。職是，原告依民法第259 條第1 項第5 款規定，請求
      被告返還系爭稅費、裝潢費用乙節，即不應准許。
   3、原告不得請求被告賠償系爭稅費等支出：
    (1)原告復主張其因系爭房屋之買賣、移轉而支出系爭稅費受
      有損害，而依民法第260 條、第227 條不完全給付之規定
      ，請求被告予以賠償等情，被告則否認有不完全給付之事
      實。按物之瑕疵擔保責任與不完全給付之債務不履行責任
      ，其法律性質、構成要件及規範功能各不相同。出賣人就
      其交付之買賣標的物有應負擔保責任之瑕疵，而其瑕疵係
      於契約成立後始發生，且因可歸責於出賣人之事由所致者
      ，則出賣人除負物之瑕疵擔保責任外，同時構成不完全給
      付之債務不履行責任（最高法院77年度第7 次民事庭會議
      決議(一)參照）。亦即物之瑕疵擔保責任係無過失之擔保責
      任，不以出賣人具有可歸責事由為要件，縱出賣人不知瑕
      疵之存在，仍不得免除其擔保責任。而不完全給付之債不
      履行責任，則以瑕疵係契約成立後始發生，且出賣人具有
      可歸責事由為要件。倘買賣標的物係特定物，則瑕疵雖於
      契約成立時既已存在，就出賣人言，將該特定之標的物交
      付，即屬依債務本旨而為給付，對於物之瑕疵則依瑕疵擔
      保負其責任，尚不構成不完全給付問題，僅於瑕疵係於契
      約成立後發生者，因其給付不完全，始同時發生債務不履
      行責任。
    (2)本件系爭房屋上述瑕疵並非短期數月間所形成，業如上述
      ，參酌原告於96年10月間委託測試發現瑕疵之時間距同年
      4 月25日系爭買賣契約成立之時，僅約6 個月，足可推知
      上述瑕疵於系爭買賣契約成立時即已存在，參諸上揭說明
      ，原告依約給付該特定物，當無契約成立後不為完全給付
      之債務不履行情事，已難該當不完全給付之要件。再者，
      被告於簽訂系爭買賣契約時，未告知原告系爭房屋有上述
      瑕疵之情，固應負物之瑕疵擔保責任，然應審究者，則為
      前開告知義務之違反，被告是否有故意、過失之可歸責事
      由？查系爭房屋係於70年間建造完成，於兩造訂立系爭買
      賣契約時，存續已歷26年。依系爭鑑定報告所示鑑定意見
      ，就外觀檢視結果，樑、版等並無目視明顯結構性裂縫存
      在，亦無混凝土剝落及鋼筋外露鏽蝕現象（參見系爭鑑定
      報告第6 、10頁），自無從由外觀明顯判斷或懷疑系爭房
      屋具有上述結構上之瑕疵。且由被告在收受原告上述通知
      瑕疵之存證信函後，始於96年11月間另行委託臺灣省土木
      技師公會測試，以確定究有無瑕疵問題觀之，其顯非事前
      即已知悉瑕疵存在之情形。又系爭房屋所在區域亦不足認
      定屬於所謂「海砂屋」聚集區，以前述外觀上判斷，亦難
      以產生瑕疵之懷疑，實不足認定被告於系爭買賣契約成立
      時，確有知悉或可得而知上述瑕疵之情事，自難謂被告有
      何故意或過失之可歸責事由存在，亦不符不完全給付之要
      件。
    (3)據上所述，本件並未該當不完全給付之要件，是原告依民
      法第260 條、第227 條不完全給付之規定，請求被告賠償
      系爭稅費支出之損害乙節，即非有據，不應准許。
   4、被告以原告應將系爭房地所有權移轉登記並交付返還被告
      ，主張同時履行抗辯，核屬有據：
      按契約解除時，當事人雙方互負回復原狀之義務。由他方
      所受領之物，應返還之。為民法259 條第1 款所明定。而
      當事人因契約解除而生之相互義務，依民法第261 條準用
      同法第264 條規定，於他方當事人未為對待給付前，得拒
      絕自己之給付（最高法院44年臺上字第702號判例參考）
      系爭房地業已移轉所有權登記並交付予被告，系爭買賣契
      約既經原告合法解除，依前揭條款規定，原告亦負有將系
      爭房地所有權移轉登記並交付返還被告之義務，且與被告
      所負返還價金375 萬元之義務，互為對待給付之關係。是
      則被告以原告上述回復原狀返還之義務主張同時履行抗辯
      乙節，即屬有據。至於被告併主張塗銷抵押權登記之同時
      履行抗辯部分，考以原告乃系爭房地設定抵押權登記之義
      務人，其並非抵押權之權利人，自無從命其為塗銷抵押權
      登記之對待給付，被告此部分同時履行之抗辯，則非有據
      。
五、從而，原告先位之訴，本於民法第259條第1項規定，解除契
    約後回復原狀之法律關係，請求被告於原告將系爭房地所有
    權移轉登記並交付返還被告同時，給付原告375萬元及自96
    年5月29日起至清償日止，按年息百分之5之利息，為有理由
    ，應予准許；逾此範圍之請求，則無理由，應予駁回。
六、兩造分別陳明願供擔保，請求宣告假執行或免為假執行，經
    核，就原告勝訴部分，均無不合，爰分別酌定相當擔保金額
    准許之。至原告其餘假執行之聲請，即失所附麗，應予駁回
    。
七、原告先位之訴，主張解除系爭買賣契約，基於解除契約後回
    復原狀之請求，已經准許如上，則原告備位之訴，請求減少
    價金部分，即毋庸審究，應予敘明。
八、本件事證已臻明確，兩造所為其他主張、陳述並所提之證據
    ，經審酌後，認均與本件之結論無礙，爰不一一詳予論述
    ，附此敘明。
九、據上論結，本件原告先位之訴為一部有理由、一部無理由，
    依民事訴訟法第79條、第390條第2項、第392條第2項，判決
    如主文。
中    華    民    國    97    年    12    月    31    日
                        民事第三庭法  官  施月燿
以上正本證明與原本無異。
如對本判決上訴，應於判決送達後20日內向本院提出上訴狀。
中    華    民    國    98    年    1     月    16    日
                                  書記官  于耀文


司法院資訊處製作；財團法人民間司法改革基金會備份。
